臺灣臺中地方法院刑事判決　　　　　　　　　　　　　九十一年度訴字第七九四號
　　公　訴　人　臺灣台中地方法院檢察署檢察官
　　被　　　告　戊○○
　　　　　　　　丑○○
　　　　　　　　壬○○
　　　　　　　　丁○○
　　共　同
　　指定辯護人　本院公設辯護人　寅○○
右列被告等因強盜等案件，經檢察官提起公訴（九十一年度偵字第一一七七號、五三
一四號）及移送併案審理（九十一年度偵字第四０一四號），本院判決如左：
    主  文
戊○○連續意圖為自己不法之所有，攜帶兇器、結夥三人以上，以強暴至使不能抗拒
，而取他人之物，處有期徒刑柒年貳月。扣案之短刀壹支、安全帽參頂、口罩貳個均
沒收。
丑○○連續意圖為自己不法之所有，攜帶兇器、結夥三人以上，以強暴至使不能抗拒
，而取他人之物，處有期徒刑陸年。扣案之短刀壹支、口罩貳只、安全帽貳頂均沒收
。
壬○○連續意圖為自己不法之所有，攜帶兇器、結夥三人以上，以強暴至使不能抗拒
，而取他人之物，處有期徒刑柒年。扣案之短刀壹支、口罩貳只、安全帽貳頂均沒收
。
丁○○連續意圖為自己不法之所有，攜帶兇器、結夥三人以上，以強暴至使不能抗拒
，而取他人之物，累犯，處有期徒刑陸年拾月。扣案之短刀壹支、安全帽參頂、口罩
貳個均沒收。
    事  實
一、戊○○曾於民國（下同）九十年間，因竊盜案件，經本院判處有期徒刑七月，緩
    刑四年確定，尚在緩刑期間；丁○○則曾於八十六年間，因違反麻醉藥品管理條
    例案件，經本院判處有期徒刑八月確定，甫於八十七年三月二十五日縮刑期滿執
    行完畢。詎渠等均猶不知悔改，復與丑○○、壬○○等人基於概括之犯意，共同
    意圖為自己不法之所有，組成強盜集團，結夥三人以上，或由戊○○、壬○○、
    丑○○一組，或由戊○○、壬○○、丁○○一組（詳如附表行為人欄所示），攜
    帶渠等所有客觀上足以攻擊人身，危及他人生命、身體安全，可供兇器使用之短
    刀一支，並穿戴渠等所有之安全帽及口罩，連續於如附表所示之時間、地點，強
    盜如附表所示被害人之如附表所示之財物。其方式為每組三人分乘二部機車，先
    由壬○○騎乘機車持前開短刀攔下被害人並以刀抵住被害人身體，以強暴方式致
    使被害人不能抗拒；再由另二人（戊○○與丁○○，或戊○○與丑○○）共乘機
    車至現場強行取走被害人之財物。
二、丁○○另基於概括犯意，意圖為自己不法之所有，連續先與戊○○基於犯意聯絡
    ，於九十一年一月四日上午八時許，在台中市○區○○路六十五巷巷口，由戊○○以自備之鑰匙，竊取辛○○所有停放在該處之車號ＪＫＮ—六八五號重機車（
    約值一萬五千元），丁○○則在旁把風，得手後，以前開機車供作為強盜時之交
    通工具，以避人耳目；丁○○再與不詳成年男子（此部分由檢察官另行偵辦中）
    基於犯意聯絡，於九十一年二月二十五日晚上二十三時三十分許，在台中市○區
    ○○路一０六號全家便利商店，竊取特級高梁酒二瓶；又於九十一年二月二十七
    日十一時許，在台中市○區○○街八十一號統一超商店內竊取三多利及八八坑道
    酒各一瓶。得手後，將前開二瓶酒藏放在外套內，步出店外欲離開時，為店長卯
    ○○追出攔下，並報警查獲。
三、嗣於九十一年一月八日凌晨，警方在台中市○○街四十之二號前發現前開ＪＫＮ
    ─六八五號贓車，乃在場埋伏。迄同日凌晨四時許，壬○○與戊○○至前開贓車
    旁翻看前開贓車椅座時，為警當場查獲，並扣得戊○○等人所有供強盜所用之安
    全帽三頂、口罩二個。經戊○○之同意至台中市○○街四十六號三０三室租屋處
    搜索，扣得戊○○等人所有供強盜所用之短刀一支，及丙○○所有之身分證、機
    車駕駛執照、慶豐銀行信用卡各一張（已由丙○○領回）、庚○○所有之機車駕
    駛執照、行車執照、世華銀行信用卡各一張、庚○○所持有之莊志宗所有車號Ｕ
    ＶＶ—三四五號機車行車執照乙張（已由庚○○領回）、乙○○所有之機車行車
    執照、美國運通銀行信用卡各一張（已由乙○○領回）、癸○○所有國際牌ＧＤ
    九二型行動電話機一支（已由癸○○領回）等物品，而查獲上情。
四、案經台中市警察局移請（戊○○、壬○○、丑○○部分）台中地方法院檢察署檢
    察官及台中地方法院檢察署檢察官自動檢舉（丁○○部分）偵查起訴。
    理  由
一、右揭事實，業據被告戊○○、壬○○、丑○○、丁○○等人於警訊、偵查及本院
    審理中坦承不諱，核與被害人庚○○、乙○○、丙○○、己○○、癸○○、甲○○、辛○○、子○○、卯○○指述情節相符，復有贓物認領保管單六紙、車輛竊
    盜車牌失竊資料個別查詢報表一張、照片十二幀（被告唐可青竊盜部分）附卷可
    稽，安全帽三頂、口罩二個、小武士刀一支扣案可証。又被告等人強盜後，曾由
    被告丁○○將強盜所得之行動電話機拿至台中市○○路二二一號中古手機行出售
    予不知情之賴堅業等情，業經証人賴堅業於供述甚詳，復有被告丁○○出具之讓
    渡書在卷可稽，堪認被告等人自白與事實相符。本件事證明確，被告等前開犯行
    堪以認定。
二、按行為後法律有變更者，適用裁判時之法律。但裁判前之法律有利於行為人者，
    適用最有利於行為人之法律，刑法第二條第一項定有明文。本件被告等前開犯行
    ，原係合於修正前刑法第三百三十條第一項、第三百二十八條第一項之加重強盜
    罪，及廢止前懲治盜匪條例第五條第一項第一款之盜匪罪之構成要件。因該犯行
    同時有前開二法律規定加以處罰，為法規競合，依特別法（懲治盜匪條例）優於
    普通法（刑法）之原則，原應適用廢止前懲治盜匪條例第五條第一項第一款之盜
    匪罪論處。惟被告等犯罪後，懲治盜匪條例業於九十一年一月三十日經總統以華
    總一義字第○九一○○○一五○八○號公布廢止；刑法增訂、修正條文亦於同日
    ，經總統以華總義字第○九一○○○一五一一○號公布，並均自同年二月一日生
    效。其中原修正前刑法第三百三十條第一項、第三百二十八條第一項之加重強盜
    罪條次及構成要件不變，惟法定刑由修正前之「五年以上十二年以下有期徒刑」
    ，提高為修正後之「七年以上有期徒刑」。修正後刑法刑度較修正前刑法刑度高
    ，惟較廢止前懲治盜匪條例第五條第一項第一款之盜匪罪刑度（無期徒刑或七年
    以上有期徒刑）低。關於前開刑法修正及懲治盜匪條例廢止後之法律如何適用，
    雖經最高法院決議：「一、被告盜匪行為，在懲治盜匪條例未公布廢止前，依被
告行為時所適用之法律而言，該條例乃修正前刑法 (指民國九十一年一月三十日
    修正、增訂前之刑法)之特別法，依特別法優於普通法之法律適用原則，自應適
    用懲治盜匪條例論處，無適用修正前刑法之餘地。二、懲治盜匪條例之廢止，與
    刑法強盜、擄人勒贖及其結合犯等相關條文之修正及增訂，係經立法院於同日三
    讀通過，並經總統於九十一年一月三十日同日公布施行。考其立法之目的，在以
    修正後之刑法取代上開條例，避免修正前之刑法發生中間法之效力。故懲治盜匪
    條例雖曰廢止，然因廢止前後，被告行為在行為時至裁判時，均有刑罰規定，該
    條例之廢止，自屬刑法第二條第一項之行為後法律有變更，而非刑事訴訟法第三
    百零二條第四款、第三百八十一條、第三百九十三條第四款所稱之刑法「廢止」
    ，亦無所謂因該條例之廢止而應回復適用修正前刑法相關條文之餘地。三、依上
    說明，被告盜匪行為，法院於九十一年二月一日以後裁判時，依刑法第二條第一
    項規定，並參酌二十五年上字第二六七號、二十八年上字第二三九七號、五十一
    年台上字第二一七九號諸判例意旨，自應就被告行為時有效之懲治盜匪條例與裁
    判時已修正之刑法予以比較適用。至被告行為時修正前之刑法相關條文，既不因
    上開條例廢止而回復，又非中間法，即無所謂比較適用問題。」。惟按：
（一）法官依據法律獨立審判為憲法第八十條所明定。最高法院前開決議所表示之法
      律見解僅係供審判者參考，尚無法律上之拘束力。此參諸大法官釋字第一三七
      、二一六、五三０號解釋意旨即明。是本院就本案之法律適用，尚不受前開最
      高法院決議之拘束，合先敘明。
（二）雖最高法院認「懲治盜匪條例之廢止，與刑法強盜、擄人勒贖及其結合犯等相
      關條文之修正及增訂，係經立法院於同日三讀通過，並經總統於九十一年一月
      三十日同日公布施行。考其立法之目的，在以修正後之刑法取代上開條例，避
      免修正前之刑法發生中間法之效力。故懲治盜匪條例雖曰廢止，然因廢止前後
      ，被告行為在行為時至裁判時，均有刑罰規定，該條例之廢止，自屬刑法第二
      條第一項之行為後法律有變更，而非刑事訴訟法第三百零二條第四款、第三百
      八十一條、第三百九十三條第四款所稱之刑法「廢止」，亦無所謂因該條例之
      廢止而應回復適用修正前刑法相關條文之餘地。」，並認為「自應就被告行為
      時有效之懲治盜匪條例與裁判時已修正之刑法予以比較適用。至被告行為時修
      正前之刑法相關條文，既不因上開條例廢止而回復，又非中間法，即無所謂比
      較適用問題。」。惟懲治盜匪條例公布廢止前，乃修正前刑法之特別法，兩者
      間係特別刑法與普通刑法之關係，而我國實務向認為特別法與普通法在法律適
      用上之關係屬「法律競合」，依特別法優於普通法之原則，適用特別刑法（最
      高法院六十八年度台上字第六五號判例、七十年度台上字第七九號判例、七十
      年度台上字第六四九三號判決參照），而非屬「原則法與例外法之關係」（亦
      則，「原則法」因有除外規定，而無適用之餘地）。職是，本件修正前之刑法
      僅係因法規競合結果，依特別法優於普通法之原則，適用特別刑法即廢止前之
      懲治盜匪條例。其既非因有除外規定，而無適用修正前之刑法之餘地，即無前
      開決議所指修正前之刑法「不因上開條例廢止而回復」問題。
（三）懲治盜匪條例公布廢止前，與修正前刑法間係特別刑法與普通刑法之關係已如
      前述，二者係屬不同之法律規定。懲治盜匪條例之廢止，與刑法強盜、擄人勒
      贖及其結合犯等相關條文之修正及增訂，雖經立法院於同日三讀通過，並經總
      統於九十一年一月三十日同日公布施行。其立法之目的，或在以修正後之刑法
      取代上開條例，避免修正前之刑法發生中間法之效力。然而，在法律適用上，
      特別刑法一經廢止，即應回歸普通刑法之適用。此係單純特別法與普通法之法
      律適用問題，與刑事訴訟法第三百零二條第四款、第三百八十一條、第三百九
      十三條第四款所稱「法律廢止其【刑罰】」、「【刑罰】有廢止」、「【刑罰
      】之廢止」無關（前開決議所載「【刑法】之廢止」似有誤會）。立法者之主
      觀意思或有以修正後之刑法取代上開條例之意，然在立法體例上，「修正後刑
      法」係針對「修正前刑法」為修正，而非對「懲治盜匪條例」為修正。亦即，
      「修正後刑法」係原已有效存在刑法之修正案，並非繼受懲治盜匪條例而另立
      之新法。廢止前之懲治盜匪條例並非「修正後刑法」之「舊法」甚明，兩者間
      並無所謂「行為後法律有變更」，亦無新舊法比較問題。「修正後刑法」之「
      舊法」應係「修正前刑法」，而非廢止前之懲治盜匪條例，並不因立法者之主
      觀意思而影響其法律適用之原則。
    從而，本案在法律適用上原應適用裁判時法即「修正後刑法」，但因比較「修正
    後刑法」與其舊法即「修正前刑法」結果，以「修正前刑法」較有利於被告，故
    應依刑法第二條第一項但書規定，適用被告等行為時之「修正前刑法」（即舊法
    ）。
三、核被告四人所為，均係犯修正前第三百三十條第一項、第三百二十八條第一項之
    加重強盜罪。被告戊○○、丁○○另涉有刑法第三百二十條第一項之竊盜罪。被
    告戊○○、壬○○、丑○○三人就如附表編號五、六所示部分之犯行，及被告戊○○、壬○○、丁○○就附表編號一至四所示之犯行；被戊○○、丁○○就前開
    竊盜ＪＫＮ─六八五號重機車部分之犯行；被告丁○○與不詳成年男子就前開竊
    盜全家便利商店特級高梁酒二瓶、統一超商店內三多利及八八坑道酒各一瓶部分
    之犯行，均分別有犯意聯絡及行為分擔，均為共同正犯。再被告四人多次強盜犯
    行，及被告丁○○多次竊盜手段相同，時間緊接，觸犯構成要件相同之罪，均顯
    係基於概括犯意反覆為之，為連續犯，各應依刑法第五十六條之規定，以一罪論
    ，並各依法加重其刑。又被告丁○○則曾於八十六年間，因違反麻醉藥品管理條
    例案件，經本院判處有期徒刑八月確定，甫於八十七年三月二十五日縮刑期滿執
    行完畢，此有有台灣台中地方法院檢察署刑案資料查註紀錄表及台灣高等法院被
    告全國前案紀錄表各一紙在卷可稽，其於五年內再犯本件有期徒刑以上之罪，為
    累犯，應依法遞加重其刑。被告戊○○、丁○○所犯加重強盜及竊盜罪二罪間，
    有方法結果之牽連關係，應從一重之加重強盜罪處斷。爰審酌被告戊○○、丁○○均有曾被判處有期徒刑以上之前科犯行，且除前開強盜行為外，尚竊取機車供
    為強盜行為時騎乘、被告四人年輕力壯，不思以正當方法賺取金錢，竟以暴力手
    段，強取他人金錢，造成被害人精神恐懼及財產損失，並嚴重影響社會秩序、被
    告戊○○、壬○○參與強盜行為次數最多，被告丁○○次之，被告丑○○僅有二
    次強盜犯行、強盜所得金額，及被告等犯罪後於偵審中均能坦承犯行等一切情狀
    ，各量處如主文所示之刑示懲。
四、扣案之短刀一支、口罩二個、安全帽三頂等物品，為被告等所有，且係供本件強
    盜犯罪所用之物，業據被告等供明在卷，併依刑法第三十八條第一項第二款宣告
    沒收。至於起訴書內雖將前開短刀稱為「小武士刀」，惟前開短刀雖係單刃開鋒
    ，然握柄處僅約十二公分長，顯不足以供雙手合握，有前開短刀一支扣案可証，
    而非屬槍砲彈藥刀械管制條例第四條第一第三款所定之「武士刀」，附此敘明。
五、另被告戊○○雖曾於九十年十月一日及同年月四日，因涉嫌竊盜自用小客車及車
    牌，經檢察官提起公訴，並由本院於九十一年三月二十一日以九十年度易字第三
    三八二號判處有期徒刑八月，嗣已確定。惟被告戊○○於九十年十月十四日，曾
    因涉嫌施用毒品經裁定送台灣台中看守所觀察勒戒，於九十年十一月二日始經釋
    放，此有台中地方法院檢察署刑案資料查註紀錄表及人犯在監在所最新資料報表
    在卷可稽，且被告戊○○於偵查中亦稱九十年十月間之竊盜案與本件沒有關連，
    十月間偷車是要代步使用，不是要行搶，本件和丁○○一起去偷機車，是要用來
    行搶，但竊得後尚未行搶過即被查獲等語，足見被告戊○○係另行起意竊取機車
    。從而，本件被告戊○○竊盜部分應非前案起訴效力所及，併此敘明。
六、據上論斷，應依刑事訴訟法第二百九十九條第一項前段，刑法第二條第一項但書
    、第二十八條、第五十六條、修正前刑法第三百三十條第一項、第三百二十八條
    第一項、刑法第三百二十條第一項、第五十五條、第四十七條、第三十八條第一
    項第二款，判決如主文。
本案經檢察官李立傑到庭執行職務。
中      華      民      國   九十一  年      四      月     三十     日
                                臺灣臺中地方法院刑事第一庭
                                  法    官  鄭文祺
右正本證明與原本無異。
如不服本判決，應於判決送達後十日內向本院提出上訴狀，上訴於臺灣高等法院臺中
分院( 須附繕本 )。
                                          書記官
中    華    民    國      九十一      年       五      月     三    日
論罪科刑法條：
修正前刑法第三百三十條第一項、第三百二十八條第一項
附表：
┌──┬───────┬────────┬───┬───┬───────┐
│編號│  時          │  地        點  │行為人│被害人│損  失  財  物│
├──┼───────┼────────┼───┼───┼───────┤
│一  │九十年十二月二│台中市北屯區興安│丁○○│庚○○│現金六千多元、│
│    │十六日三時許  │路與文昌東十二街│壬○○│      │汽車駕駛執照、│
│    │              │口              │戊○○│      │機車駕駛執照各│
│    │              │                │      │      │一張、信用卡四│
│    │           │                │      │      │張、金融卡一張│
│    │              │                │      │      │、機車行車執照│
│    │              │                │      │      │二張、行動電話│
│    │              │                │      │      │機一支。      │
├──┼───────┼────────┼───┼───┼───────┤
│二  │九十一年一月二│台中市西屯區東興│丁○○│乙○○│ＴＡＣ─一九三│
│    │日三時二十分許│路與精明路口    │壬○○│      │號機車一部、身│
│    │              │                │戊○○│      │分証、金融卡、│
│    │              │                │      │      │信用卡各一張、│
│    │              │                │      │      │行動電話機二支│
│    │              │                │      │      │、行車執照、保│
│    │              │                │      │      │險卡各一張。  │
├──┼───────┼────────┼───┼───┼───────┤
│三  │九十一年一月二│台中市○○路舊社│丁○○│丙○○│現金二千元、身│
│    │日五時五十分許│公園旁巷口      │壬○○│      │分証、駕駛執照│
│    │              │                │張建國│      │、行車執照各一│
│    │              │                │      │      │張、信用卡、金│
│    │              │                │      │      │融卡各二張、Ｏ│
│    │              │                │      │      │ＫＡ─二九五號│
│    │              │                │      │      │機車一部。    │
├──┼───────┼────────┼───┼───┼───────┤
│四  │九十一年一月二│台中市○○○○街│丁○○│許雅玲│現金二千元、身│
│    │日六時十分許  │二十八號前      │壬○○│      │分証一張、行動│
│    │              │                │張建國│      │電話機一支。  │
├──┼───────┼────────┼───┼───┼───────┤
│五  │九十一年一月六│台中市○○路與河│壬○○│癸○○│背包一個、皮夾│
│    │日五時二十分許│南路口          │戊○○│      │一個、身分証、│
│    │              │                │丑○○│      │提款卡、技術証│
│    │              │                │      │      │各一張、現金一│
│    │              │                │      │      │萬一千多元、眼│
│    │              │                │      │      │鏡一副、吊飾一│
│    │              │                │      │      │個、行動電話機│
│    │              │                │      │      │一支、機車一部│
│    │              │                │      │      │。            │
├──┼───────┼────────┼───┼───┼───────┤
│六  │九十一年一月六│台中市○○路與大│壬○○│甲○○│現金一萬八千元│
│    │日五時四十五分│墩十一街口      │戊○○│      │、身分証、金融│
│    │許            │                │丑○○│      │卡、信用卡各一│
│    │              │                │      │      │張、支票二張、│
│    │              │                │      │      │行動電話機一支│
│    │              │                │     │      │。            │
└──┴───────┴────────┴───┴───┴───────┘
